【裁判字號】    97,上訴,1134
【裁判日期】    971111
【裁判案由】    殺人
【裁判全文】
臺灣高等法院臺中分院刑事判決        97年度上訴字第1134號
上  訴  人  臺灣彰化地方法院檢察署檢察官
上  訴  人
即  被  告  丙○○
選任辯護人  陳明發律師
上列上訴人等因被告殺人等案件，不服臺灣彰化地方法院96年度
重訴字第24號中華民國97年3月18日第一審判決（起訴案號：臺
灣彰化地方法院檢察署96年度偵字第8247、8388號），提起上訴
，本院判決如下：
    主  文
原判決撤銷。
丙○○傷害人之身體，因而致人於死，處有期徒刑拾年。
    事  實
一、丙○○係乙○○○之子，乙○○○則係設於彰化縣和美鎮○○路○段15號旁鐵皮屋之歌友會卡拉OK負責人。甲○○於民
    國96年8月27日20時許，與友人許樹林前往歌友會卡拉OK消
    費，後許樹林因故先行離去。甲○○因飲酒後已呈迷醉之狀
    態，竟向乙○○○表示「我們兩個來相幹」等言語，乙○○○表達拒絕之意離開。甲○○仍緊跟在乙○○○後，乙○○○因而趕緊走出上開歌友會卡拉OK，並撥打電話告知丙○○
    。丙○○聽聞此事而心生憤恨，隨即駕駛車牌號碼9H-2325
    號自小客車前往，於當日22時30分許到達上開歌友會卡拉OK
    ，見甲○○正在上開歌友會卡拉OK之門前欲開門進入。丙○○為教訓甲○○，雖客觀上可預見人之頭部及胸腹部內有重
    要臟器，如持續予以重擊極可能致死，但其主觀上並無致甲○○死亡之意，又以為不會發生死亡之結果，竟基於普通傷
    害之故意，先自甲○○背後將其拉出，再以拳、腳毆打甲○○之胸、腹部。甲○○遭受攻擊倒地，頭部因而碰觸花盆等
    物，丙○○仍持續以腳猛踹甲○○之頭部及胸腹部，或以腳
    踩在甲○○之頭部，以此兇殘之方法發洩其心中怒氣，致甲○○受有全身多處擦瘀傷及裂傷：包括鼻部瘀傷3處、左顳
    部裂傷、左顳部表淺裂傷、左眼上下眼眶部2處瘀傷、右顴
    骨部3處瘀傷、右鎖骨部瘀傷、左鎖骨部瘀傷、左乳房處瘀
    傷、右腹外側部瘀傷、右腹股溝部瘀傷、左腹部肚臍左側瘀
    傷、右上臂內側3處瘀傷、左上臂內側瘀傷、左大腿前部瘀
    傷、左大腿外側部瘀傷；及左右顳部皮下瘀腫、氣管後頸部
    淤腫、皮下淤腫2.5公分厚、左右胸腔後壁大面積淤種、左
    右胸腔內血樣肋膜積水各250毫升、腹腔內出血、腸繫膜、
    胰臟周圍及胃大網膜上淤腫最大10×10公分、胰臟周圍破裂
    出血、右腎周圍破裂出血等傷害。丙○○見甲○○倒臥地上
    已無反應，始警覺事態嚴重，而假藉甲○○不明原因倒地為
    由，報警及聯絡送醫，惟甲○○仍因小腸繫膜動脈破裂併大
    量腹腔內出血送醫不治死亡。嗣經警循線查獲。
二、案經彰化縣警察局和美分局報請、及臺灣彰化地方法院檢察
    署檢察官據報相驗後自動檢舉偵查起訴。
    理  由
一、證據能力部分：
    按被告以外之人（包括證人、鑑定人、告訴人、被害人及共
    同被告等）於審判外之陳述雖不符刑事訴訟法第159條之1至
    之4等四條之規定，而經當事人於審判程序同意作為證據，
    法院審酌該言詞陳述或書面陳述作成時之情況，認為適當者
    ，亦得為證據；當事人、代理人或辯護人於法院調查證據時
    ，知有刑事訴訟法第159條第1項不得為證據之情形，而未於
    言詞辯論終結前聲明異議者，視為有前項之同意，同法第15
    9條之5定有明文。立法意旨在於傳聞證據未經當事人之反對
    詰問予以核實，原則上先予排除。惟若當事人已放棄反對詰
    問權，於審判程序中表明同意該等傳聞證據可作為證據；或
    於言詞辯論終結前未聲明異議，基於尊重當事人對傳聞證據
    之處分權，及證據資料愈豐富，愈有助於真實發見之理念，
    且強化言詞辯論主義，使訴訟程序得以順暢進行，上開傳聞
    證據亦均具有證據能力。本件被告以外之人於警詢、偵查中
    所為之陳述，其性質雖屬傳聞證據，惟被告及辯護人等對於
    該等證人之證據能力，均未於本院言詞辯論終結前，表示異
    議，且於本院準備程序時，表示同意作為本案審判依據（見
    本院卷第52頁），依上開規定，本件證人等於警詢、偵查中
    之證言應具有證據能力。
二、訊據被告於本院審理中對於上開時地以拳打腳踢方式毆打酒
    醉之被害人甲○○，致甲○○送醫後不治死亡，係犯傷害致
    死之事實，已經於本院審理中，為認罪之陳述。惟辯稱：當
    時因聽聞甲○○要求和其母乙○○○「相幹」，才基於義憤
    而毆打甲○○幾下而已，沒有想到甲○○會死亡，並無殺人
    之犯意等語。經查：
  (一)被告坦承於上開時地毆打酒醉之被害人甲○○之事實，核與
    證人林憲朋於偵查中結證、證人陳俊男、陳怡妙、乙○○○
    於偵查及原審審理時證述之主要情節均相符。且被害人甲○○因受有全身多處擦瘀傷及裂傷：包括鼻部瘀傷3處、左顳
    部裂傷、左顳部表淺裂傷、左眼上下眼眶部2處瘀傷、右顴
    骨部3處瘀傷、右鎖骨部瘀傷、左鎖骨部瘀傷、左乳房處瘀
    傷、右腹外側部瘀傷、右腹股溝部瘀傷、左腹部肚臍左側瘀
    傷、右上臂內側3處瘀傷、左上臂內側瘀傷、左大腿前部瘀
    傷、左大腿外側部瘀傷；及左右顳部皮下瘀腫、氣管後頸部
    淤腫、皮下淤腫2.5公分厚、左右胸腔後壁大面積淤種、左
    右胸腔內血樣肋膜積水各250毫升、腹腔內出血、腸繫膜、
    胰臟周圍及胃大網膜上淤腫最大10×10公分、胰臟周圍破裂
    出血、右腎周圍破裂出血等傷害，經送醫仍因小腸繫膜動脈
    破裂併大量腹腔內出血送醫不治死亡等情，業經檢察官督同
    檢驗員相驗明確，製有勘驗筆錄、相驗屍體證明書等件，又
    有現場採證照片、相驗照片、財團法人基督教醫院非病死者
    司法相驗病歷摘要、及急診病歷等資料附卷可稽，且經法務
    部法醫研究所解剖鑑定，有該所96年12月10日法醫理字第09
    60003861號函檢送之解剖報告書及鑑定報告書（見96偵字第
    8247號偵查卷〔下稱偵8247號卷〕第65至76頁）在卷可按。
    其中財團法人基督教醫院非病死者司法相驗病歷摘要及急診
    病歷、被害人照片（見相驗卷第16、52、25頁），亦分別清
    楚記載及顯示被害人甲○○右側腹部、肚臍部有鞋印。另被
    害人甲○○於上開卡拉OK飲酒時，未見身上有何受傷之情形
    ，亦分別經證人即該卡拉OK負責人乙○○○於偵查中結證（
    見偵8247號卷第31頁）、證人許樹林於原審審理時（見原審
    卷第59頁）結證明確。足見被害人確係因被告施以拳打腳踢
    之毆打，以致受有上開傷害而死亡，此部分事證明確，堪先
    認定。
  (二)被告雖辯稱：僅有毆打被害人幾下而已等語，又證人即被告
    之母乙○○○於原審審理時雖結證稱：我兒子有踹他肚子但
    是沒有超過3下，死者倒下去之後沒有繼續打他，在死者站
    著的時候是用手打他，倒下去有用腳踢他等語（見原審卷第
    69、70頁）。雖其所稱被告僅毆打被害人甲○○幾下而已，
    但被害人甲○○於上開卡拉OK飲酒時，未見身上有何受傷之
    情形，業經證人乙○○○、許樹林結證明確，已如上述。而
    被害人甲○○嗣經相驗、解剖，卻發現受有全身多處擦瘀傷
    及裂傷：包括鼻部瘀傷3處、左顳部裂傷、左顳部表淺裂傷
    、左眼上下眼眶部2處瘀傷、右顴骨部3處瘀傷、右鎖股部瘀
    傷、左鎖股部瘀傷、左乳房處瘀傷、右腹外側部瘀傷、右腹
    股溝部瘀傷、左腹部肚臍左側瘀傷、右上臂內側3處瘀傷、
    左上臂內側瘀傷、左大腿前部瘀傷、左大腿外側部瘀傷；及
    左右顳部皮下瘀腫、氣管後頸部淤腫、皮下淤腫2.5公分厚
    、左右胸腔後壁大面積淤種、左右胸腔內血樣肋膜積水各
    250 毫升、腹腔內出血、腸繫膜、胰臟周圍及胃大網膜上淤
    腫最大10×10公分、胰臟周圍破裂出血、右腎周圍破裂出血
    等傷害，亦如上述。可見被害人甲○○所受傷害甚多，且遍
    佈全身各處，顯係全身各處受到多次重擊，證人乙○○○於
    原審之證言、及被告上開所辯，各係迴護被告或避重就輕之
    詞，均不可遽信。
  (三)被告辯稱：毆打被害人未持器械等語，雖證人陳怡妙結證稱
    ：被告手上好像有拿東西在打等語（見偵8247號卷第27頁、
    原審卷第65頁反面），但其未能確定是否確係手持器械，亦
    未能確定是何器械，另上開證人林憲朋、陳俊男、乙○○○
    均結證稱：被告係以拳打腳踢之方式毆打被害人，並未以器
    械作為毆打之工具等情（林憲朋部分見偵8247號卷第24頁、
    陳俊男部分見偵8247號卷第20頁、原審卷第62頁，乙○○○
    部分見偵8247號卷第32、33頁、原審卷第68頁反面），證人
    陳怡妙此部分所述與上開證人林憲朋、陳俊男、乙○○○證
    述之情節不符，不能僅以證人陳怡妙此部分不能確定之證述
    ，作為不利被告之認定，應認被告並未以器械作為毆打之工
    具，而係以拳打腳踢之方式毆打被害人。
  (四)按刑法上殺人與傷害罪之區別，應以加害人有無殺意為斷，
    以戕害他人生命之故意，著手於刺殺之實行而未發生死亡之
    結果，為殺人未遂；倘無使人喪失生命之故意，僅在使其身
    體、健康受到傷害，則為傷害罪，二罪皆發生傷害之結果，
    祗其主觀犯意及身體傷害程度不同而已。被害人所受傷害之
    程度及部位，固不能據為認定有無殺人犯意之唯一標準，但
    被害人所受傷害之程度、部位，及加害人之下手情形如何，
    於審究犯意方面，仍不失為重要參考（最高法院20年非字第
    104號判例、87年度臺上字第4494號判決要旨參考）。從而
    ，判斷行為人於行為當時，主觀上是否有殺人之故意，除應
    斟酌其使用之兇器種類、攻擊部位、行為時之態度外，尚應
    深入觀察行為人與被害人之關係、衝突之起因、行為當時所
    受之刺激、下手輕重、被害人受傷情形及行為人事後態度等
    各項因素，綜合研析。本件被告辯稱：僅要教訓被害人，沒
    有殺人之犯意等語，經查：被害人甲○○係在被告之母乙○○○經營上開卡拉OK店內之消費者，因酒後言行引人不滿，
    經乙○○○通知被告前來處理，已如上述，被告是否可能因
    為被害人甲○○酒後在其母之店內吵鬧，即於該瞬間對於素
    未謀面、並無冤仇之被害人產生殺人之犯意？已有可疑；又
    被告係以拳打腳踢之方式毆打被害人，並未以其他器械作為
    毆打之工具，又於毆打被害人後報警且將被害人送醫，均如
    上述。可見被告在出手毆打被害人之時，應係出於以傷害方
    式教訓被害人之犯意，其主觀上尚無戕害他人生命之犯意，
    不能僅以被害人事後傷重死亡，即推斷或擬制被告當時已具
    有殺人犯意，以罪若有疑則依對被告有利認定之原則，認被
    告當時主觀上應無致被害人死亡之意，又以為不會發生死亡
    之結果，被告應無殺人之故意，而係基於普通傷害之犯意，
    亦堪認定。公訴人認被告係基於殺人犯意，尚有誤會，併此
    敘明。
  (五)又按加重結果犯，以行為人能預見其結果之發生為要件，所
    謂能預見乃指客觀情形而言，與主觀上有無預見之情形不同
    ，若主觀上有預見，而結果之發生又不違背其本意時，則屬
    故意範圍（最高法院47年臺上字第920號判例要旨參照）。
    經查：頭、胸、腹部乃人體中相當脆弱之部位，又眾所週知
    心臟、肺臟、胃、腸等重要心血管、消化器官均在胸、腹部
    位，如傷及該動脈、心臟或腹腔臟器，極易造成失血過多之
    死亡結果，此為常人所知悉之通常知識，被告係智識正常之
    成年人，在客觀上對此當無不知之理，其亦無不能預見之特
    殊情形，足信對於被害人頭、胸、腹部加以多次重擊，足以
    造成死亡之結果，為被告於行為時客觀上能預見，要無疑問
    。雖被告主觀上不預見其行為足致被害人死亡，或以為不至
    於發生死亡之結果，業如前述，惟仍造成被害人因身體多處
    受重擊後，因小腸繫膜動脈破裂併大量腹腔內出血而不治死
    亡之加重結果，應可認定。又被害人於遭被告毆打後，迄其
    死亡間，並無其他外力因素介入，是被告之傷害行為，與被
    害人之死亡結果間，具有相當因果關係，亦堪認定。
  (六)按證人之陳述有部分前後不符，或相互間有所歧異時，究竟
    何者為可採，法院仍得本其自由心證予以斟酌，非謂一有不
    符或矛盾，即應認其全部均為不可採信（最高法院74年台上
    字第1599號判例參照）。本件目擊證人林憲朋、陳俊男、陳
    怡妙、乙○○○所述被告對於被害人拳打腳踢之主要情節均
    相符，被告亦坦承對於被害人拳打腳踢等情，雖上開證人所
    述有部分細節未能全部吻合，但證人對於事實發生之觀察、
    記憶、描述之能力本即各有差異，亦有可能因未受詢問而未
    陳述部份事實，或因簡化情節而為陳述，且因時間之經過其
    記憶亦難免疏失，不能以上開證人所述有部分細節未能全部
    吻合，而為有利被告之認定，附此敘明。
  (七)又按刑法第279條所謂當場激於義憤，必須此項義憤係在犯
    罪之現場所激起者，始足以當之，某甲聞知某乙坐在某氏床
    上，攜帶多人共往毆擊，其行為縱可認為係屬於義憤，但既
    非在現場所激起，而與該條所定之條件不合，最高法院33年
    上字第99號著有判例。本件被告及其辯護人均辯稱：被告在
    場聽聞被害人要求和其母乙○○○「相幹」，才基於義憤而
    毆打被害人云云。經查：證人乙○○○結證稱：被害人係在
    店裡面櫃台那裡說「我們來相幹」等語（見偵8247號卷第32
    頁、原審卷第69頁反面頁），於歷次證述均未提及被告到場
    後被害人尚有相同之言語，又被告歷次供述亦均稱：係其母
    電話中轉述被害人有「來相幹」等言語，而趕到現場等情，
    於原審法院就檢察官聲請羈押，於96年8月28日訊問時，被
    告且明確稱：（甲○○有沒有在你面前當場侮辱你母親？）
    沒有，那是我母親轉述給我聽的等語（見聲羈卷第5頁）。
    可見被告及其辯護人所辯：被告在場聽聞被害人要求和其母
    乙○○○「相幹」云云，應係臨訟飾卸之詞，不能採信。又
    被告於原審法院就檢察官聲請羈押所為訊問時，雖同時稱：
    在現場甲○○有與我母親發生拉扯，我認為他要毛手毛腳等
    語。但上開目擊證人林憲朋、陳俊男、陳怡妙、乙○○○均
    證稱：被害人正要開門時，被告到場隨即將被害人往後拉並
    對於被害人拳打腳踢等情（林憲朋部分見偵8247號卷第24頁
    ，陳俊男部分見偵8247號卷第20頁、原審卷第61頁反面，陳
    怡妙部分見偵8247號卷第27頁、原審卷第65頁反面，乙○○○部分見偵8247號卷第32、33頁、原審卷第68頁反面）。依
    上開證人林憲朋、陳俊男、陳怡妙、乙○○○所述情節，被
    告到場後被害人並無與乙○○○拉扯之情形，與被告此部分
    所述情節，並不相同。足認被告此部分所辯應係避重就之詞
    ，難以採信。是以被告係因其母乙○○○之轉述後心生憤恨
    ，到場後隨即毆打被害人，並非在場見聞被害人有何侵犯其
    母之言行，才起意毆打被害人，其心中所生之憤恨既非在現
    場所激起，即與該條所定之條件不合，不能認係當場基於義
    憤之所為，被告及其辯護人此部分所辯，亦難採信。
  (八)又被告及選任辯護人於本院審理中，主張被害人甲○○身上
    之瘀傷，係因其患有糖尿病，或係因急診、就醫中所造成者
    。並請求調取中央健康保險局之甲○○生前就醫之醫院全部
    申報資料、財團法人彰化基督教醫院之病歷資料，並請求向
    行政院國軍退除役官兵輔導委員會台中榮民總醫院〔下稱台
    中榮民總醫院〕函查：常人如罹患有糖尿病，又經常飲酒，
    是否會造成其血管病變（即血管粥化狀或血管變薄，而造成
    血液循環不佳？又其皮膚是否容易因撞擊，抓捏而造成瘀血
    狀態？該糖尿病患者如因內出血4000毫升以上，因開刀而大
    量輸血，最後仍不治死亡。死者是否會因身體充滿第三人血
    液，致血液之凝血力不足，在其死亡後會在皮膚表面呈現許
    多瘀血之情形。經本院調取被害人甲○○相關病歷，及函詢
    結果，台中榮民總醫院以97年6月20日中榮醫企字第0970009
    601號函復，略以：如患者有糖尿病長年之後，可能會導致
    心臟血管、腦部血管與下肢血管產生動脈硬化狀態，病人此
    時可能會產生心臟病、腦中風或下肢發生壞死或顏色（皮膚
    ）呈現較暗紅色狀態。至於患者皮膚是否有血液凝血功能不
    佳等問題，應無具體案例，故無法回答後續相關問題（見本
    院卷第70頁）。再經證人即為甲○○急診處理之醫師周景德
    於本院證述：有註記在死者肚臍及肚臍右側有鞋印。內傷的
    部分須作檢查才可進一步確定，急診看不到，有些傷口很小
    ，現在記不得，有些比較輕微的瘀傷也不會一一記載，急診
    主要是要急救生命，對於小擦傷等可能就不會紀錄到。醫院
    的救護車不會去現場急救，醫院的救護車只負責轉送病人，
    病人進入急診室，醫療人員都是有受過訓練，不會造成病人
    的嚴重傷害。皮膚受外力撞擊及抓捏，是否容易造成瘀血，
    跟血小板的凝固有關，跟糖尿病的患者沒有直接關係等語（
    見本院卷第117、118 頁）。由此可見，被害人身上之瘀傷
    ，並非因其患有糖尿病或係急診、就醫過程中所造成。被告
    及辯護人此部分之主張，自非可採，亦予敘明。
  (九)綜上所述，本件事證明確，被告上開傷害致死之犯行已堪認
    定，應予依法論科。
三、按人之頭部及胸腹部內有重要臟器，如持續予以重擊極可能
    引起死亡之結果，在客觀上有預見之可能，被告乃智識正常
    之成年人，衡情在客觀上對於上開結果應可能預見。被告基
    於普通傷害之犯意而毆打被害人，致被害人死亡，被害人之
    死亡與被告之傷害行為有相當因果關係，被告於傷害時主觀
    上雖不預見其死亡之結果，或以為不會發生死亡之結果，但
    客觀上有預見之可能，自應負加重結果之責任，核其所為，
    係犯刑法第277條第2項前段之傷害致人於死罪。公訴人雖認
    被告係犯刑法第271條第1項殺人罪云云，惟本院認被告應僅
    有普通傷害之犯意，如上所述，而起訴之社會基本事實相同
    ，爰依法變更起訴法條。被告基於單一之普通傷害決意，於
    上開密接之時、地多次毆打被害人，應係單一傷害犯行之接
    續實施，為接續犯之單純一罪。原審以被告犯罪事證明確，
    予以論罪科刑，原無不合之處。檢察官上訴意旨雖以被告應
    係犯刑法第271條第1項之殺人罪，原判決認事用法有誤為由
    提起上訴，然本院認定被告係犯傷害致死罪，已如前述，檢
    察官之上訴尚非可取。惟查被告於原審判決後，已經與被害
    人家屬達成訴訟上和解，願意賠償新台幣（下同）225萬元
    ，並已給付75萬元，餘款150萬元則設定抵押權給被害人之
    小孩，有臺灣彰化地方法院和解筆錄影本附卷可憑，並經被
    害人家屬於本院陳明在卷。原審未及審酌被告有和解之情形
    ，不無可議之處，既經被告上訴，即屬無可維持，應予撤銷
    改判。爰審酌被告係因其母遭被害人騷擾而有上開犯行，對
    於酒後已呈迷醉狀態而無反抗能力之被害人，不思尋求公權
    力協助解決，反以上開兇殘手段，持續、多次毆擊被害人，
    終致被害人死亡之無法彌補之結果，及其犯罪後原欲以被害
    人路倒而報警掩飾犯行，嗣經循線查獲後坦承犯行，及其事
    後已經和解等一切情狀，雖起訴檢察官具體求處有期徒刑15
    年，惟經本院調查證據結果，認被告應係犯傷害致死罪，與
    檢察官求刑時所憑之殺人罪名有異，並審酌以上各情，而量
    處如主文第二項所示之刑。
據上論結，應依刑事訴訟法第369條第1項前段、第364條、第299
條第1項前段、第300條，刑法第277條第2項前段，判決如主文。
本案經檢察官丁○○到庭執行職務。
中    華    民    國    97    年    11    月    11    日
            刑事刑十一庭  審判長法  官  陳  朱  貴
                                法  官  何  志  通
                                法  官  郭  同  奇
上列正本證明與原本無異。
如不服本判決應於收受送達後十日內向本院提出上訴狀，其未敘
述上訴之理由者並得於提起上訴後十日內向本院補提理由書（均
須按他造當事人之人數附繕本）。
                                書記官  康  孝  慈
中    華    民    國    97    年    11    月    12    日
附錄論罪科刑法條
刑法第277條
傷害人之身體或健康者，處3年以下有期徒刑、拘役或1千元以下
罰金。
犯前項之罪因而致人於死者，處無期徒刑或7年以上有期徒刑；
致重傷者，處3年以上10年以下有期徒刑。


司法院資訊處製作；財團法人民間司法改革基金會備份。
